【裁判字號】    96,抗,247
【裁判日期】    970317
【裁判案由】    假處分
【裁判全文】
臺灣高等法院臺南分院民事裁定           96年度抗字第247號
抗  告  人  美國禮來大藥廠公司（Eli Lilly and Company）
法定代理人  甲○○○○○ ○○.
代  理  人  盧柏岑  律師
            黃麗蓉  律師
相  對  人  台灣神隆股份有限公司
法定代理人  乙○○
代  理  人  郭雨嵐  律師
            范曉玲  律師
            汪家倩  律師
上列當事人間因聲請假處分事件，對於中華民國96年7月31日台
灣台南地方法院（96年度裁全字第2850號）裁定提起抗告，本院
裁定如下：
    主    文
抗告駁回。
抗告訴訟費用新臺幣壹仟元由抗告人負擔。
    理    由
一、本件聲請及抗告意旨略以：
  (一)抗告人為中華民國第66262號發明專利（下稱系爭方法專利
    ）之專利權人，專利權期間至民國（下同）102年止。系爭
    方法專利係以假熔糖反應方法即立體選擇性糖基化方法反
    應合成「吉姆賽它賓」（Gemc itabine，下稱吉姆賽它賓）
    之方法專利。系爭方法專利為唯一具有市場可行性（經濟效
    益）合成吉姆賽它賓之方法。抗告人取得系爭方法專利權後
    ，即以吉姆賽它賓為主要活性成分原料藥，經藥品申請查驗
    登記程序，在市場上推出「健擇」（Gemzar，下稱健擇）藥
    品。健擇為著名之抗癌藥品，專用於治療非小細胞肺癌、胰
    臟癌、乳癌及膀胱癌。由於健擇優異抗癌效果，衛生署於92
    年10月間公告「Gemcitibine（如Gemzar）」之健保給付範
    圍從非小細胞肺癌、胰臟癌擴及膀胱癌，市場上亦公認健擇
    為含吉姆賽它賓活性成分之抗癌藥物。
  (二)相對人為設立在台南科學園區之生技製藥廠商，其於公司網
    站上公布現有產品包括吉姆賽它賓鹽酸鹽（Gemcitabine hy
    drochloride）。因相對人知悉抗告人有吉姆賽它賓之專利
    權，故於其公司網站上聲明於專利期間不會製造、販賣吉姆
    賽它賓或為販賣之要約。詎相對人竟於抗告人專利期間尚未
    屆滿前，販賣吉姆賽它賓予南美洲阿根廷之SANDOZ公司，使
    SANDOZ公司在市場上銷售以吉姆賽它賓為主要成分之藥品。
  (三)嗣相對人竟於抗告人提起本案訴訟後，向行政院衛生署申請
    抗癌原料藥「台灣神隆健喜得平」查驗登記，並於95年10月
    14日取得原料藥製造許可證。相對人隨時得於國內上市，銷
    售侵權之吉姆賽它賓原料藥給國內外之學名藥廠。相對人未
    經抗告人同意，使用抗告人之系爭方法專利製成吉姆賽它賓
    原料藥（即台灣神隆健喜得平），並持續販賣，抗告人自得
    請求損害賠償，並排除、防止侵害。
  (四)相對人曾委託財團法人台灣經濟發展研究院經智研究所就其
    所設計之「吉姆賽它賓製程技術內容」與系爭方法專利鑑定
    是否專利範圍實質相等。依財團法人台灣經濟發展研究院經
    智研究所95年4月6日鑑定研究報告書記載，亦承認相對人使
    用之反應物雖有一項與系爭方法專利不同，惟該項反應物與
    系爭方法專利相對應之反應物實質均等，而有侵害系爭方法
    之可能。再依抗告人所提出之周大森博士專家意見書等件，
    亦可為相同認定。故依此可證明相對人確有侵害抗告人前揭
    專利。
  (五)吉姆賽它賓係抗告人投入相當鉅額之人力、物力及時間，始
    研發而得。世界各地對於吉姆賽它賓是抗告人所研發，均不
    疑有他。再者，相對人已於95年10月14日取得原料藥「台灣
    神隆健喜得平」製造許可證，前述阿根廷之SANDOZ公司均可
    能立即使用因侵害抗告人系爭方法專利權之原料藥而製成學
    名藥。更甚者，已有第三人台灣東洋藥品工業股份有限公司
    於95年10月25日曾登報宣稱相對人將供應吉姆賽它賓原料藥
    。況且相對人另向許多外國藥政機關申請其製造之吉姆賽它
    賓上市，並取得多國許可。因此，抗告人之權利已有遭受相
    對人侵害之急迫危險。
  (六)本件相對人於95年10月14日嗣又取得「台灣神隆健喜得平」
    原料藥製造許可證後，致使侵權產品處於隨時得於國內上市
    販賣之急迫性，而不再限於出口，故本件聲請時之基礎事實
    已與原審95年度裁全字第2299號聲請案不同，具有重大急迫
    性，自有權利保護之必要，原裁定逕予駁回本件定暫時狀態
    處分聲請，實屬違法而應予廢棄。
  (七)為顧及抗告人商譽，並基於利益衡量原則及抗告人本案訴訟
    應有勝訴之相當可能性，本件實有定暫時狀態假處分之必要
    性及急迫性。為此，抗告人願供擔保以代釋明不足，爰請求
    ：(1)原裁定廢棄。(2)在兩造間侵害專利權之本案訴訟判決確
    定前，禁止相對人自行或委請他人使用、為販賣之要約、
    販賣或為上述目的進口「台灣神隆健喜得平」抗癌原料藥（
    衛署藥製字048311號）；使用中華民國第66262號發明專
    利方法製造吉姆賽它賓或含有吉姆賽它賓之藥品；使用、
    為販賣之要約、販賣或為上述目的進口以中華民國第66262
    號發明專利方法製造之吉姆賽它賓或含有吉姆賽它賓之藥品
    。(3)願以現金或等值之花旗銀行台北分行所發行無記名可轉
    讓定存單供擔保。
二、相對人則以：
  (一)抗告人於原審95年度裁全字第2299號及鈞院95年度抗字第21
    4號相繼駁回抗告人定暫時狀態處分聲請之民事裁定後，竟
    又以同一系爭方法專利遭侵害為理由，向原審以95年度裁全
    字第10822號重複聲請定暫時狀態處分，而其聲請理由與已
    遭駁回第一次聲請假處分，幾乎一樣。嗣於原審95年度裁全
    字第10822號裁定駁回後，又以同一理由為本件聲請定暫時
    狀態處分。是抗告人在未提出任何新證據資料，僅就相同證
    據反覆啟動司法程序，迫使相對人應訴，顯係利用司法程序
    重複騷擾相對人之惡意行為。為此，相對人主張援用前揭駁
    回裁定之理由，駁回本件抗告人之聲請。
  (二)抗告人在原審95年度智字16號本案訴訟中，已自承其系爭方
    法專利並非唯一合成吉姆賽他賓原料之方法，尚有「其他」
    已知之反應方法。可見抗告人明知其製造方法並非「唯一」
    合成吉姆賽他賓原料之方法。則擬製造吉姆賽它賓之業者，
    本來即有不只一種反應方法可選擇，未必需要採行系爭方法
    專利之方法合成。況系爭方法專利申請後，其他業者亦可自
    行開發出其他不同之製程，可達到相當於或更優於系爭方法
    專利之吉姆賽它賓回收率。他人若有合成吉姆賽它賓之法，
    不以申請專利（公開技術文件）之方式保護該製程，而選擇
    以營業秘密之形式保護之，則抗告人對他人之合成吉姆賽它
    賓方法，自一無所知。抗告人因而誤認所擁有之系爭方法專
    利為唯一合成吉姆賽它賓之方法，自不令人意外。抗告人主
    張其系爭方法專利為唯一具有市場可行性合成吉姆賽它賓之
    方法，顯受限於自身所知，而對相對人實際使用之製程擅加
    臆測之結果。
  (三)再者，除非某特定方法專利之方法為世界上獨一無二、絕無
    僅有之製造某特定物品之方法，否則無從推定他人製造同一
    物品必定係採同一方法。我國專利法第87條第1項之設計，
    係以「製造方法專利所製成物品在該製造方法申請專利前為
    國內外所未見者」做為推定該方法專利之製法為獨一無二、
    絕無僅有之前提，也因此才能推定他人製造相同之物品為以
    該專利方法所製造。由此可知，抗告人明知有多種製造吉姆
    賽它賓之方法，在未為舉證之情形下，意圖指摘相對人所使
    用者即係抗告人之系爭方法專利之方法，顯屬無據。相對人
    認為抗告人就本件假處分之事實及原因未盡釋明之責，爰請
    求：抗告駁回。
三、查抗告人前曾以原審95年度裁全字第2299號假處分事件，聲
    請原審為「在兩造間侵害專利權之本案訴訟判決確定前，就
    吉姆賽它賓（Gemcitabine）或含有吉姆賽它賓之藥品，禁
    止相對人自行或委請他人直接或間接製造買賣、販賣、販賣
    之要約、輸出或輸入、陳列、散佈說明書、價目表或具有宣
    傳促銷功能之文書。」之定暫時狀態處分，惟經原審於95年
    6月26日裁定駁回後，抗告人不服提起抗告，經本院於95年1
    2月11日，以95年度抗字第214號裁定駁回抗告後，抗告人提
    起再抗告，雖經最高法院以96年度台抗字第266號廢棄原裁
    定發回本院更審，然亦經本院於96年12月31日，以96年度抗
    更(一)字第8號裁定駁回抗告在案等情，此有歷審各該裁定書
    足稽。而本件抗告人繼以原審96年度裁全字第2850號假處分
    事件，聲請原審為「在兩造間侵害專利權之本案訴訟判決確
    定前，禁止相對人自行或委請他人使用、為販賣之要約、
    販賣或為上述目的進口『台灣神隆健喜得平』抗癌原料藥（
    衛署藥製字048311號）；使用中華民國第66262號發明專
    利方法製造吉姆賽它賓或含有吉姆賽它賓之藥品；使用、
    為販賣之要約、販賣或為上述目的進口以中華民國第66262
    號發明專利方法製造之吉姆賽它賓（Gemcitabine）或含有
    吉姆賽它賓之藥品。」之定暫時狀態處分，亦有其聲請狀在
    卷為憑。則就抗告人先後兩次聲請定暫時狀態之事項對照比
    較觀之，除有關「台灣神隆健喜得平」抗癌原料藥（衛署藥
    製字048311號）部分外，其餘聲請定暫時狀態處分之內容核
    屬相同，至有關「台灣神隆健喜得平」乃屬製劑原料，處方
    確含有吉姆賽它賓（Gemcitabine）成分，英文名稱為「Gem
    citabine Hydrochloride"SPT"」，有行政院衛生署衛署藥
    製字第048311號藥品許可證在卷可佐，顯見該「台灣神隆健
    喜得平」原料藥，亦屬「含有吉姆賽它賓成份之藥品」無訛
    。而該「台灣神隆健喜得平」原料藥，既屬「含有吉姆賽它
    賓成份之藥品」，則抗告人於原審95年度裁全字第2299號聲
    請定暫時狀態之事項，自已包含上開所述之定暫時狀態之處
    分在內無疑。而抗告人就原審95年度裁全字第2299號聲請定
    暫時狀態處分事件，經最高法院廢棄發回後，復經本院96年
    度抗更(一)字第8號裁定略以：「1.抗告人系爭方法專利是否
    有被侵害之事實：(1)本件定暫時狀態假處分因具滿足性處分
    之性質，已形同喪失其對本案訴訟原來具有之附隨性、暫定
    性等本質，而呈現宛如本案訴訟之容貌，因此，此種處分應
    具有較高度之保全必要性為准許要件。(2)查抗告人主張相對
    人侵害其系爭方法專利權之事實，為相對人否認，並辯稱其
    輸出予阿根廷SANDOZ公司之吉姆賽它賓並非使用抗告人之系
    爭方法專利而製成。又抗告人並未檢附相對人侵害系爭第11
    0476號及第109978號方法專利之確切證據，另就系爭第6626
    2號方法專利，抗告人則僅提出其前受僱人周大森博士所出
    具之專家意見書，而該周大森博士即為系爭第66262號方法
    專利之發明人，立場已有偏頗。(3)另抗告人固主張本件有專
    利法第87條第2項之適用，故舉證責任應在相對人云云；然
    而，該條項舉證責任倒置之適用，需以專利法第87條第1項
    之「製造方法專利所製成之物品在該製造方法申請專利前為
    國內外所未見者，他人製造相同之物品」為前提，系爭吉姆
    賽它賓之結構及效果早已被揭示，此有美國專利第0000000
    號（申請日為1983年3月10日）、我國第0000000號專利申請
    案發明專利說明書（申請日為1984年3月2日）、及PCTWO91/
    15498號專利（申請日為1991年4月4日）附卷可稽，可見至
    少於72年 (1983)3月10日即有吉姆賽它賓化合物之存在。準
    此，抗告人申請系爭方法專利前，吉姆賽它賓並非為國內外
    所未見之物品，本件並無專利法第87條之適用。2.允准本件
    定暫時狀態之假處分是否影響公共利益：再佐諸相對人所指
    ：相對人供應吉姆賽它賓原料藥給專利藥廠及學名藥廠，對
    全球藥廠而言，其重要性尤其在於在專利藥即將屆滿前，提
    供原料藥供學名藥廠於法律許可之範圍內進行藥品上市前所
    需的研究、試驗、以其完成藥品查驗登記、於專利藥品之專
    利屆滿時立即上市等程序。是故若允准本件定暫時狀態之假
    處分，即使學名藥廠亦認茲事體大，將有鉅額金錢、市場占
    有率之損失。其等市場之流失，不僅將使相對人喪失全球製
    藥產業之競爭力、亦將斲傷生技製藥產業，使生化科技製藥
    方面之努力化為烏有。並將延緩受專利保護國家內學名藥之
    上市，影響合法可產銷之藥品市場。倘予准許，則抗告人即
    在本案判決確定以前，已先獲得權利之滿足，而相對人卻蒙
    受不利益，並造成第三人受波及，而形成公眾利益之侵害。
    本件抗告人尚未提出足使本院確認有應予准許之證據，難認
    為有定暫時狀態處分之保全必要。」而駁回抗告人之聲請，
    已見抗告人之聲請，非有理由，該案裁定駁回抗告後，復亦
    經抗告人不服提起再抗告在案。顯見該前案聲請事件，即足
    以解決本件聲請事項，乃抗告人就同一聲請事項，再向法院
    聲請定暫時狀態處分，自已屬欠缺權利保護必要之要件。抗
    告人猶執上揭理由，指原審95年度裁全字第2299號聲請定暫
    時狀態處分事件，不足以解決本件聲請事項，仍有再為本件
    聲請定暫時狀態處分之必要，尚非有據。
四、次查「當事人於爭執之法律關係聲請為定暫時狀態之處分，
    依民事訴訟法第538條第1項之規定，須為防止發生重大之損
    害或避免急迫之危險或有其他相類之情形而有必要時，始得
    為之。是必要之情事，自為假處分之原因，應由聲請假處分
    之人，提出相當證據以釋明之，倘不能釋明必要情事存在，
    即無就爭執之法律關係，定暫時狀態之必要。又專利權涉及
    技術之研發及巿場之競爭，因而對於專利權之保護，必須兼
    顧專利權人於其專利權受侵害時，迅速獲得救濟及相對人被
    迫退出巿場所受衝擊，與巿場之公平競爭；且法律已明定：
    防止發生重大之損害或避免急迫之危險或有其他相類之情形
    而有必要，為定暫時狀態假處分之要件。則審核有無核發侵
    害專利權定暫時狀態假處分之必要，自須考量是否造成無法
    彌補之損害、利益之衡平、是否影響公共利益、受侵害權利
    之有效性及權利被侵害之事實。」、「准為定暫時狀態之處
    分，除審究是否為『於爭執之法律關係』外，並須兼顧聲請
    人有無釋明『為防止發生重大之損害或避免急迫之危險或有
    其他相類之情形而有必要』之假處分原因存在而予適用，倘
    不能提出該能即時調查之證據以釋明者，即無就爭執之法律
    關係定暫時狀態之必要，於此情形，如非因釋明而有不足時
    ，縱陳明願供擔保以代釋明，亦無足以補之」（最高法院95
    年度台抗字第231號、94年度台抗字第156號裁判參照）。本
    件經查：抗告人固請求「在兩造間侵害專利權之本案訴訟判
    決確定前，禁止相對人自行或委請他人使用、為販賣之要
    約、販賣或為上述目的進口『台灣神隆健喜得平』抗癌原料
    藥（衛署藥製字048311號）；使用中華民國第66262號發
    明專利方法製造吉姆賽它賓或含有吉姆賽它賓之藥品；使
    用、為販賣之要約、販賣或為上述目的進口以中華民國第66
    262號發明專利方法製造之吉姆賽它賓或含有吉姆賽它賓之
    藥品。」之定暫時狀態處分。依前開說明，抗告人自應提出
    能即時調查之證據，以釋明於爭執之法律關係，有防止發生
    重大之損害或避免急迫之危險或有其他相類之情形。惟本件
    抗告人僅提出中華民國專利證書、台灣台北地方法院93年度
    智字第77號判決、台灣高等法院94年度智上字第26號判決、
    周大森博士專家意見書、空運單等，固能釋明抗告人有系爭
    方法專利權；然抗告人有無「侵害系爭方法專利」、暨「為
    防止發生重大之損害或避免急迫之危險或有其他相類之情形
    而有必要」之假處分原因存在，未據抗告人提出即時能調查
    之證據釋明之，僅泛稱本件相對人於95年10月14日取得「台
    灣神隆健喜得平」原料藥製造許可證後，致使侵權產品處於
    隨時得於國內上市販賣之急迫性，而不再限於出口，故本件
    聲請時之基礎事實已與原審95年度裁全字第2299號聲請案不
    同，具有重大急迫性，自有權利保護之必要云云，尚不能認
    本件有防止發生重大之損害或避免急迫之危險或有其他相類
    之情形而有必要准為定暫時狀態之處分。
五、綜上所述，本件抗告人聲請，既欠缺權利保護必要性，亦核
    非有定暫時狀態處分之原因與必要，為無理由，應予駁回。
據上論結，本件抗告為無理由，應依民事訴訟法第495條之1第1
項、第449條第1項、第95條、第78條，裁定如主文。
中    華    民    國    97    年    3    月    17    日
                  民事第三庭    審判長法  官  陳光秀
                                      法  官  李文賢
                                      法  官  莊俊華
上為正本係照原本作成。
如不服本裁定，僅得於收受本裁定正本送達後10日內以適用法規
顯有錯誤為理由，向本院提出再抗告狀（須附繕本）依法應繳納
抗告費新台幣1千元，並委任律師為訴訟代理人，經本院許可後
始可再抗告於最高法院。
中    華    民    國    97    年    3     月    17    日
                                      書記官  吳銘添
【附記】
民事訴訟法第495條之1第2項準用同法第466條之1第1、2項規定
：
(1)對於第二審判決上訴，上訴人應委任律師為訴訟代理人。但上
  訴人或其法定代理人具有律師資格者，不在此限。
(2)上訴人之配偶、三親等內之血親、二親等內之姻親，或上訴人
  為法人、中央或地方機關時，其所屬專任人員具有律師資格並
  經法院認為適當者，亦得為第三審訴訟代理人。
民事訴訟法第466條之2：
  上訴人無資力委任訴訟代理人者，得依訴訟救助之規定，聲請
  第三審法院為之選任律師為其訴訟代理人。


司法院資訊處製作；財團法人民間司法改革基金會備份。
